---
title: "Criando Algoritmo em R para Geração de Matrizes"

output:
  bookdown::pdf_document2:
    latex_engine: xelatex
    fig_caption: yes
    fig_width: 3.5
    fig_height: 2.5
    keep_tex: no
    number_sections: no
    toc: no
    includes:
      in_header: header.tex

documentclass: article
geometry: margin=.5in
linestretch: 1.0
mainfont: Calibri
fontsize: 11pt
linkcolor: RoyalBlue
urlcolor: RoyalBlue
links-as-notes: false
---

```{r, echo=F, warning=F, message=F}
library(tidyverse)

knitr::opts_chunk$set(echo = F,
                      warning = F,
                      message = F,
                      fig.align = "center")

# Função para padronizar o design dos gráficos
theme_graph <- function(){
  theme(
    plot.title = element_text(size = 10),
    plot.subtitle = element_text(size = 7),
    plot.caption = element_text(size = 6.5),
    axis.title = element_text(size = 6.5),
    axis.text = element_text(face = "italic", size = 6.5),
    legend.position = "right",
    legend.text = element_text(size = 6.5),
    legend.title = element_blank()
  )
}

table_design <- function(table,caption_set){
  table %>%
  kableExtra::kable_styling(position = "center",
                            font_size = 10,
                            full_width = F,
                            latex_options = c("HOLD_position",
                                              "stripped")) %>%
  kableExtra::row_spec(row = 0,
                       bold = T,
                       italic = F,
                       underline = F,
                       background = "RoyalBlue",
                       color = "white")
}
```

Neste breve post vou desenvolver um algoritmo para criação de matrizes que será usado em outros posts envolvendo Álgebra Linear. O algoritmo vai solicitar como input as seguintes variáveis:

* Qtd de Linhas **i**

* Qtd de Colunas **j**

* Média dos valores **x**

* Desvio padrão dos valores **u**

O algoritmo poderá gerar matrizes do tipo Quadrada (i = j) ou retangular (i $\neq$ j). Primeiro vou montar o algoritmo com um passo a passo e depois empacotar ele em uma função com o nome de **gen_matrix(i,j,x,u)**.

```{r, echo=T}
# Criando as variáveis do algoritmo
i <- 5   # Linhas da matriz
j <- 5   # Colunas
x <- 10  # Média dos elementos
u <- 2   # Desvio padrão

# Criando variável com números aleatórios da matriz
rdm <- rnorm(n = i*j,
             mean = x,
             sd = u)

# Arredondando os valores
rdm_adj <- round(rdm, digits = 0)

# Criando uma variável com a matriz
mt <- matrix(data = rdm_adj,
             nrow = i,
             ncol = j)

print(mt)
```

\newpage

Funcionou muito bem. Agora podemos empacotar estes passos em uma função para executá-la quando necessário.

```{r, echo=T}
gen_matrix <- function(i,j,x,u){
  mt <- matrix(data = round(rnorm(n = i*j,
                                  mean = x,
                                  sd = u),
                      digits = 0),
               nrow = i,
               ncol = j)
  print(mt)
}

gen_matrix(4,4,10,2)
```

Podemos aprimorar esta função e adicionar nela a função **pander()** no lugar de **print()**, que irá aplicar um design mais amigável no output final. Desta forma a função ficará:

```{r, echo=T}
gen_matrix <- function(i,j,x,u){
  mt <- matrix(data = round(rnorm(n = i*j,
                                  mean = x,
                                  sd = u),
                      digits = 0),
               nrow = i,
               ncol = j)
    pander::pander(mt)
}

gen_matrix(3,3,5,2)
```

\newpage

```{r, echo=T}
gen_matrix(6,6,50,25)
```
