---
title: "Resolvendo Exercícios do Livro "Econometria Básica - Gujarati""

output:
  bookdown::pdf_document2:
    latex_engine: xelatex
    fig_caption: yes
    fig_width: 3.5
    fig_height: 2.5
    keep_tex: no
    number_sections: no
    toc: no
    includes:
      in_header: header.tex

documentclass: article
geometry: margin=.5in
linestretch: 1.0
mainfont: Calibri
fontsize: 11pt
linkcolor: RoyalBlue
urlcolor: RoyalBlue
links-as-notes: false
---

```{r, echo=F, warning=F, message=F}
knitr::opts_chunk$set(echo = F,
                      warning = F,
                      message = F,
                      fig.align = "center")

# Função para padronizar o design dos gráficos
theme_graph <- function(){
  theme(
    plot.title = element_text(size = 10),
    plot.subtitle = element_text(size = 7),
    plot.caption = element_text(size = 6.5),
    axis.title = element_text(size = 6.5),
    axis.text = element_text(face = "italic", size = 6.5),
    legend.position = "right",
    legend.text = element_text(size = 6.5),
    legend.title = element_blank()
  )
}


table_design <- function(table,caption_set){
  table %>%
  kableExtra::kable_styling(position = "center",
                            font_size = 10,
                            full_width = F,
                            latex_options = c("HOLD_position",
                                              "stripped")) %>%
  kableExtra::row_spec(row = 0,
                       bold = T,
                       italic = F,
                       underline = F,
                       background = "black",
                       color = "white")
}
```

\linenumbers

Neste post vou resolver alguns exercícios de um livro de econometria bastante usado nos cursos de economia, que se chama [Econometria Básica](https://www.amazon.com.br/Econometria-B%C3%A1sica-Damodar-N-Gujarati/dp/8563308327/ref=sr_1_1?__mk_pt_BR=%C3%85M%C3%85%C5%BD%C3%95%C3%91&dchild=1&keywords=econometria+b%C3%A1sica+gujarati&qid=1624149011&sr=8-1) de Gujarati. Os códigos usados nos exercícios podem ser encontrados no arquivo .Rmd que gera este PDF neste [link](https://github.com/FranciscoPiccolo/franciscopiccolo.github.io/blob/master/02.solving_exercises_from_gujarati's_book_basic_econometrics_20200301/article.Rmd). Os datasets dos exercícios também estarão no meu repositório do Github neste [link](https://github.com/FranciscoPiccolo/franciscopiccolo.github.io/tree/master/02.solving_exercises_from_gujarati's_book_basic_econometrics_20200301/datasets).

O foco será na resolução dos exercícios que permitem aplicações com o R, que serão na maior parte os que pedem para plotar um gráfico ou fazer uma regressão e interpretar os resultados.

```{r}
# Pacotes usados
library(readr)
library(tidyverse)
library(patchwork)
library(gt)
library(modelsummary)
library(stringr)

# Criando variável com o caminho onde se localiza os datasets
dataset_path <- "https://raw.githubusercontent.com/FranciscoPiccolo/franciscopiccolo.github.io/master/03.solving_exercises_from_gujarati's_book_basic_econometrics_20200310/datasets/"

# Trazendo os datasets dos exercícios
table_1.3_cpi <-
  readr::read_delim(file = paste(dataset_path,
                               "table_1.3_cpi.txt",
                               sep = ""),
                  delim = " ") %>%
  mutate(year = as.character(year))
#---------------------------------------------------------
table_1.4_exchange_rate <-
  readr::read_delim(file = paste(dataset_path,
                               "table_1.4_exchange_rate.txt",
                               sep = ""),
                    delim = "\t")
#---------------------------------------------------------
table_1.5_currency_m1_volume <-
  readr::read_delim(file = paste(dataset_path,
                               "table_1.5_currency_m1_volume.txt",
                               sep = ""),
                    delim = "\t")
#---------------------------------------------------------
table_1.6_advertising <-
  readr::read_delim(file = paste(dataset_path,
                               "table_1.6_advertising.txt",
                               sep = ""),
                    delim = "\t") %>%
  mutate(impressions = as.numeric(impressions),
         investment = as.numeric(investment))
#---------------------------------------------------------
table_2.7_labour_market <-
  readr::read_delim(file = paste(dataset_path,
                               "table_2.7_labour_market.txt",
                               sep = ""),
                    delim = " ")
#---------------------------------------------------------
table_2.8_expenses_in_india <-
  readr::read_delim(file = paste(dataset_path,
                               "table_2.8_expenses_in_india.txt",
                               sep = ""),
                    delim = " ")
#---------------------------------------------------------
table_2.9_sat_scores <-
  readr::read_delim(file = paste(dataset_path,
                               "table_2.9_sat_scores.txt",
                               sep = ""),
                    delim = " ")
#---------------------------------------------------------
table_3.5 <-
  data.frame(parcial_test = c(1,3,7,10,9,5,4,8,2,6),
             final_test = c(3,2,8,7,9,6,5,10,1,4),
             student = c("a","b","c","d","e","f","g","h","i","j"))
#---------------------------------------------------------
table_3.6_wage_and_productivity <-
  readr::read_delim(file = paste(dataset_path,
                               "table_3.6_wage_and_productivity.txt",
                               sep = ""),
                    delim = " ") %>%
  tidyr::gather("metric","value",2:5) %>%
  mutate(value = value/10) %>%
  tidyr::spread("metric","value")
#---------------------------------------------------------
table_3.8_usa_gdp_nominal_and_real <-
  readr::read_delim(file = paste(dataset_path,
                               "table_3.8_usa_gdp_nominal_and_real.txt",
                               sep = ""),
                    delim = " ")
```

## Capítulo 1 - A Natureza da Análise de Regressão

# 1.1. A Tabela 1.3 apresenta dados relativos ao Índice de Preços ao Consumidor (CPI) de sete países industrializados. A base do índice é 1982–1984 = 100.

```{r}
table_1.3_cpi %>%
  head(5) %>%
  kableExtra::kbl(format.args = list(big.mark = ".", decimal.mark = ","),
                  linesep = "\\addlinespace",
                  booktabs = T,
                  caption =  "Amostra do Dataset") %>%
  table_design()
```

b. Represente graficamente a taxa de inflação de cada país em relação ao tempo (isto é, use o eixo horizontal para o tempo e o eixo vertical para a taxa de inflação).

```{r}
table_1.3_cpi %>%
  mutate(usa_cpi = usa/lag(usa,1)-1,
         canada_cpi = canada/lag(canada,1)-1,
         japan_cpi = japan/lag(japan,1)-1,
         france_cpi = france/lag(france,1)-1,
         germany_cpi = germany/lag(germany,1)-1,
         italy_cpi = italy/lag(italy,1)-1,
         uk_cpi = uk/lag(uk,1)-1) %>%
  select(year, usa_cpi, canada_cpi, japan_cpi, france_cpi, germany_cpi, italy_cpi, uk_cpi) %>%
  tidyr::gather("country","values", 2:8) %>%
  filter(!is.na(values)) -> country_cpi
```

```{r, fig.width=4.5, fig.height=2}
country_cpi %>%
  ggplot2::ggplot()+
  geom_line(mapping = aes(x = year,
                          y = values,
                          group = country,
                          color = country))+
  scale_y_continuous(labels = scales::percent)+
  scale_x_discrete(breaks = c("1985","1995","2005"))+
  scale_color_brewer(type = "qual", palette = 3)+
  theme_graph()+
  labs(title = "Inflação dos Países Selecionados",
       y = "CPI (Consumer Price Index)",
       x = "")
```

# 1.2

a. Usando a Tabela 1.3, represente as taxas de inflação do Canadá, França, Alemanha, Itália, Japão e Reino Unido em relação à taxa de inflação dos Estados Unidos.

Com o pacote **GGally** é possível criar estes comparativos mais facilmente.

```{r, fig.width=6, fig.height=5}
country_cpi %>%
  tidyr::spread("country", "values") %>%
  GGally::ggpairs(columns = 2:8)+
  theme_graph()+
  theme(axis.text = element_blank())+
  labs(title = "Correlação Entre as Taxas de Inflação")
```

Apenas a linha e coluna 'usa_cpi' precisa ser usada, mostrando o gráficos de dispersão entre as variáveis e seu coeficiente de correlação. A menor correlação é a da Alemanha, que ficou em 69,3%.


# 1.3 A Tabela 1.4 apresenta as taxas de câmbio em sete países industrializados, no período 1985 - 2006. Exceto no caso do Reino Unido, as taxas de câmbio estão definidas como unidades de moeda estrangeira por um dólar; no caso do Reino Unido, a taxa de câmbio é dada como o número de dólares por uma libra esterlina.

```{r}
table_1.4_exchange_rate %>%
  mutate(Ano = as.character(Ano)) %>%
  head(5) %>%
  kableExtra::kbl(format.args = list(big.mark = ".", decimal.mark = ","),
                  linesep = "\\addlinespace",
                  booktabs = T,
                  caption =  "Amostra do Dataset") %>%
  table_design()
```

a. Represente graficamente a evolução das taxas de câmbio ao longo do tempo e comente sobre o comportamento geral dessa evolução.

```{r, fig.width=5, fig.height=4}
table_1.4_exchange_rate %>%
  mutate(Reino.unido = 1/Reino.unido) %>%  # Ajustando o Reino Unido
  tidyr::gather("country", "values", 2:10) %>%
  mutate(values = as.numeric(values)) %>%
  ggplot2::ggplot()+
  geom_line(mapping = aes(x = Ano, y = values),
            size = 1,
            color = "steel blue")+
  scale_y_continuous(labels = scales::comma)+
  scale_fill_brewer(type = "qual", palette = 2)+
  theme_graph()+
  theme(legend.position = "none",
        axis.text.x = element_text(angle = 90))+
  facet_wrap(~country, scales = "free_y")+
  labs(title = "Taxa de Câmbio de Países Selecionados",
       subtitle = "Unidade de moeda local por 1 dólar",
       y = "Taxa de Câmbio",
       x = "")
```

# 1.7 Os dados apresentados na Tabela 1.6 foram divulgados na edição do The Wall Street Journal de 1º de março de 1984. Os dados relacionam o orçamento de publicidade (em milhões de dólares) de 21 empresas em 1983 com as impressões retidas, semanalmente, pelos que viram os produtos anunciados por essas empresas. Os dados foram obtidos em uma pesquisa realizada com 4 mil adultos, em que foi pedido aos usuários dos produtos que citassem um comercial da categoria do produto que tivessem assistido na semana anterior.

```{r}
table_1.6_advertising %>%
  head(5) %>%
  kableExtra::kbl(format.args = list(big.mark = ".", decimal.mark = ","),
                  linesep = "\\addlinespace",
                  booktabs = T,
                  caption =  "Amostra do Dataset") %>%
  table_design()
```

\newpage

a. Trace um gráfico com as impressões no eixo vertical e os gastos com publicidade no eixo horizontal.

```{r}
table_1.6_advertising %>%
  ggplot2::ggplot()+
  geom_point(mapping = aes(x = investment, y = impressions),
             shape = 1,
             color = "steel blue")+
  theme_graph()+
  labs(title = "Impressões vs Investimento em Publicidade",
       subtitle = "Impressões Retidas nos Proutos Anunciados",
       x = "Investimento em Publicidade (milhões de US$)",
       y = "Impressões Retidas \nem Produtos Anunciados")
```

\newpage

## Capítulo 2 - Análise de Regressão com Duas Variáveis: Algumas Ideias Básicas

# 2.14. Com os dados da Tabela 2.7 relativos aos Estados Unidos nos período 1980-2006:

```{r}
# Amostra do dataset
table_2.7_labour_market %>%
  head(5) %>%
  kableExtra::kbl(format.args = list(big.mark = ".", decimal.mark = ","),
                  linesep = "\\addlinespace",
                  booktabs = T,
                  caption =  "Amostra do Dataset") %>%
  table_design() %>%
  kableExtra::kable_styling(latex_options = "scale_down")
```

a. Represente graficamente a relação entre a taxa de participação dos homens na força de trabalho civil e a taxa de desemprego civil dos homens. Trace, a olho, uma linha de regressão que passe pelos pontos. A priori, qual a relação esperada entre as duas variáveis e em que teoria econômica está embasada? O diagrama de dispersão respalda essa teoria?

```{r}
table_2.7_labour_market %>%
  select(year,
         share_men_work_force,
         share_women_work_force) %>%
  tidyr::gather("gender","values",2:3) %>%
  inner_join(table_2.7_labour_market %>%
               select(year,
                      unemployment_men,
                      unemployment_women) %>%
               tidyr::gather("gender","values",2:3),
             by = c("year" = "year")) %>%
  inner_join(table_2.7_labour_market %>%
               select(year,
                      avg_hourly_earning_men,
                      avg_hourly_earning_women) %>%
               tidyr::gather("gender","values",2:3),
             by = c("year" = "year")) %>%
  mutate(gender.x = ifelse(gender.x == "share_men_work_force","men","women")) %>%
  mutate(gender = gender.x,
         share_work_force = values.x,
         unemployment_rate = values.y,
         hourly_wage = values) %>%
  select(year,
         gender,
         share_work_force,
         unemployment_rate,
         hourly_wage) -> table_2.7_labour_market_adj
```

```{r}
table_2.7_labour_market_adj %>%
  filter(gender == "men") %>%
  ggplot2::ggplot()+
  geom_point(mapping = aes(x = share_work_force, y = unemployment_rate))+
  theme_graph()+
  labs(title = "Relação entre Participação na Força \nde Trabalho e Taxa de Desemprego",
       subtitle = "Grupo de Homem apenas",
       x = "Participação (%) no mercado de trabalho",
       y = "Taxa (%) de Desemprego")
```

b. Faça o mesmo para as mulheres.

```{r}
table_2.7_labour_market_adj %>%
  filter(gender == "women") %>%
  ggplot2::ggplot()+
  geom_point(mapping = aes(x = share_work_force,
                           y = unemployment_rate))+
  theme_graph()+
  labs(title = "Relação entre Participação na Força \nde Trabalho e Taxa de Desemprego",
       subtitle = "Grupo de Mulheres apenas",
       x = "Participação (%) no mercado de trabalho",
       y = "Taxa (%) de Desemprego")
```

c. Agora, represente graficamente a taxa de participação de homens e mulheres em relação aos ganhos médios por hora (em dólares de 1982). (Você pode usar gráficos separados.) O que constatou? Como você justificaria isso?

```{r, fig.width=5}
table_2.7_labour_market_adj %>%
  ggplot2::ggplot()+
  geom_point(mapping = aes(x = share_work_force,
                           y = hourly_wage,
                           color = gender))+
  theme_graph()+
  scale_color_viridis_d()+
  facet_grid(~gender, scales = "free")+
  labs(title = "Relação Entre Salário e Participação \nno Mercado de Trabalho",
       x = "Participação no Mercado de Trabalho (%)",
       y = "Salário por Hora")
```

# 2.15. A Tabela 2.8 apresenta dados sobre despesas com alimentação e gastos totais, em rupias, para uma amostra de 55 domicílios rurais da Índia. (No início de 2000, um dólar americano era equivalente a cerca de 40 rupias indianas.)

```{r}
table_2.8_expenses_in_india %>%
  head(5) %>%
  kableExtra::kbl(format.args = list(big.mark = ".", decimal.mark = ","),
                  linesep = "\\addlinespace",
                  booktabs = T,
                  caption =  "Amostra do Dataset") %>%
  table_design()
```

a. Represente graficamente os dados colocando no eixo vertical as despesas com alimentação e no eixo horizontal os gastos totais. Trace uma linha de regressão.

```{r}
table_2.8_expenses_in_india %>%
  ggplot2::ggplot()+
  geom_point(mapping = aes(x = total, y = food),
             shape = 2,
             color = "dark orange")+
  theme_graph()+
  labs(title = "Despesas Totais vs Despesas com Alimentação",
       x = "Despesas Totais",
       y = "Despesas com Alimentação")
```

# 2.16. A Tabela 2.9 apresenta dados sobre a pontuação média do Teste de Aptidão Escolar (SAT) para os estudantes que se preparavam para ingressar no ensino superior no período 1967-1990.

```{r}
table_2.9_sat_scores %>%
  head(5) %>%
  kableExtra::kbl(format.args = list(big.mark = ".", decimal.mark = ","),
                  linesep = "\\addlinespace",
                  booktabs = T,
                  caption =  "Amostra do Dataset") %>%
  table_design() %>%
  kableExtra::kable_styling(latex_options = "scale_down")
```

a. Use o eixo horizontal para os anos e o eixo vertical para a pontuação obtida para traçar as notas nas provas de aptidão verbal e matemática obtidas por homens e mulheres, separadamente.

```{r,fig.width=4, fig.height=3}
verbal_graph <-
  table_2.9_sat_scores %>%
  ggplot2::ggplot(mapping = aes(x = year))+
  geom_line(mapping = aes(y = men_verbal_score, color = "men"))+
  geom_line(mapping = aes(y = wonem_verbal_score, color = "women"))+
  scale_color_manual(values = c("men" = "blue",
                                "women" = "red"),
                     name = "")+
  theme_graph()+
  theme(legend.text = element_blank(),
        legend.position = "none")+
  labs(title = "Comparativo das Notas",
       x = "",
       y = "Verbal")

math_graph <-
  table_2.9_sat_scores %>%
  ggplot2::ggplot(mapping = aes(x = year))+
  geom_line(mapping = aes(y = men_math_score, color = "men"))+
  geom_line(mapping = aes(y = women_math_score, color = "women"))+
  scale_color_manual(values = c("men" = "blue",
                                "women" = "red"),
                     name = "")+
  theme_graph()+
  labs(x = "",
        y = "Matemática")

verbal_graph / math_graph
```

d. Represente graficamente as notas de matemática das mulheres em relação às dos homens. O que você observa?

```{r}
table_2.9_sat_scores %>%
  ggplot2::ggplot()+
  geom_point(mapping = aes(x = women_math_score, y = men_math_score),
             shape = 2,
             color = "dark orange")+
  theme_graph()+
  labs(title = "Relação Entre Nota de Mulheres e Homens",
       subtitle = "Exame de Matemática (SAT)",
       x = "Mulheres",
       y = "Homens")
```

\newpage

## Capítulo 3 - Modelo de Regressão de Duas Variáveis: O Problema da Estimação

# 3.18. Na Tabela 3.5 está a classificação de dez estudantes nas provas parcial e final de estatística. Calcule o coeficiente de correlação de rankings de Spearman e interprete os resultados.**

```{r}
table_3.5 <-
  data.frame(parcial_test = c(1,3,7,10,9,5,4,8,2,6),
             final_test = c(3,2,8,7,9,6,5,10,1,4),
             student = c("a","b","c","d","e","f","g","h","i","j"))

table_3.5 %>%
  kableExtra::kbl(format.args = list(big.mark = ".", decimal.mark = ","),
                  linesep = "\\addlinespace",
                  booktabs = T,
                  caption =  "Amostra do Dataset") %>%
  table_design()
```

```{r}
cor.test(x = table_3.5$parcial_test,
         y = table_3.5$final_test,
         method = "spearman") %>%
  pander::pander()
```

# 3.20. A Tabela 3.6 apresenta dados relativos a índices de produção por hora (X) e remuneração real por hora (Y) para os setores empresarial e empresarial não agrícola da economia dos Estados Unidos no período 1960-2005. O ano-base dos índices é 1992 D 100 e os índices foram ajustados sazonalmente**

```{r}
table_3.6_wage_and_productivity %>%
  head(5) %>%
  kableExtra::kbl(format.args = list(big.mark = ".", decimal.mark = ","),
                  linesep = "\\addlinespace",
                  booktabs = T,
                  caption =  "Amostra do Dataset") %>%
  table_design()
```

\newpage

a. Represente graficamente Y contra X para os dois setores da economia separadamente.

```{r, fig.width=4}
table_3.6_wage_and_productivity %>%
  ggplot2::ggplot()+
  geom_point(mapping = aes(x = corporate,
                           y = corporate_wages,
                           color = "Setor Empresarial"),
             shape = 3)+
  geom_point(mapping = aes(x = non_agricultural,
                           y = non_agricultural_wages,
                           color = "Setor Não Agrícola"),
             shape = 2)+
  scale_color_manual(values = c("Setor Empresarial" = "Steel Blue",
                                "Setor Não Agrícola" = "Dark Orange"),
                     name = "Setores")+
  theme_graph()+
  labs(title = "Relação Entre Produção por Hora e Salários",
       x = "Produção por Hora",
       y = "Salário")
```

c. Estime uma regressão de MQO de Y contra X. Guarde os resultados para examiná-los novamente depois de estudar o Capítulo 5.

Cada setor terá uma regressão estimada.

* Setor Empresarial

```{r}
table_3.6_wage_and_productivity %>%
  lm(formula = "corporate_wages ~ corporate") %>%
  summary() %>%
  pander::pander()
```

* Empresarial não Agrícola

```{r}
table_3.6_wage_and_productivity %>%
  lm(formula = "non_agricultural_wages ~ non_agricultural") %>%
  summary() %>%
  pander::pander()
```

# 3.23. A Tabela 3.8 apresenta dados do produto interno bruto (PIB) dos Estados Unidos no período 1959-2005.

```{r}
table_3.8_usa_gdp_nominal_and_real %>%
  head(5) %>%
  kableExtra::kbl(format.args = list(big.mark = ".", decimal.mark = ","),
                  linesep = "\\addlinespace",
                  booktabs = T,
                  caption =  "Amostra do Dataset") %>%
  table_design()
```

a. Represente graficamente os dados do PIB em dólares correntes e em dólares constantes (de 2000) em relação ao tempo.

```{r}
table_3.8_usa_gdp_nominal_and_real %>%
  ggplot2::ggplot()+
  geom_line(mapping = aes(x = year, y = nominal_gdp, color = "Nominal"))+
  geom_line(mapping = aes(x = year, y = real_gdp, color = "Real"))+
  scale_color_manual(values = c("Nominal" = "Dark Orange",
                                "Real" = "Steel Blue"))+
  theme_graph()+
  labs(title = "PIB dos EUA, Nominal e Real",
       x = "Year",
       y = "GDP")
```

b. Denotando o PIB por Y e o tempo por X (medido em uma sequência cronológica em que l represente 1959, 2, 1960 e assim por diante até 47 para 2005), veja se o seguinte modelo ajusta-se aos dados do PIB:

$$y_t = \beta_1 + \beta_2 x_t + \mu_t$$

Apenas pelo gráfico dá para se notar uma relação entre tempo e variação do PIB. Algo que é bem comum em séries temporais, onde se incluem modelos de regressão para fazer o 'forecasting'. Vamos ver se o modelo se adequa bem aos dados.

* PIB Nominal

```{r}
table_3.8_usa_gdp_nominal_and_real %>%
  lm(formula = "nominal_gdp ~ year") %>%
  summary() %>%
  pander::pander()
```

* PIB Real

```{r}
table_3.8_usa_gdp_nominal_and_real %>%
  lm(formula = "real_gdp ~ year") %>%
  summary() %>%
  pander::pander()
```

c. Como você interpretaria **$\beta_2$**?

Para ambas as variáveis (Nominal e Real), o tempo se mostra estatisticamente significativo (com valor p bastante baixo) e também nos dois modelos a capacidade de explicar variações em Y é alta (demonstrado pelo r²).
