---
title: "Séries Temporais em Pacotes do R"
subtitle: "Conhecendo alguns datasets para estudo"
author: "Francisco Piccolo"
date: "wip"

output:
  bookdown::pdf_document2:
    latex_engine: xelatex
    fig_caption: yes
    fig_width: 3.5
    fig_height: 2
    keep_tex: no
    number_sections: no
    toc: no
    includes:
      in_header: header.tex

documentclass: article
papersize: a4
pagestyle: plain  #plain, empty, headings
geometry: margin=.5in
linestretch: 1.2
mainfont: Arial
fontsize: 11pt
linkcolor: RoyalBlue
urlcolor: RoyalBlue
links-as-notes: false
---

```{r, echo=F, warning=F, message=F}
knitr::opts_chunk$set(echo = F,
                      warning = F,
                      message = F,
                      fig.align = "center")

# Função para padronizar o design dos gráficos
theme_graph <- function(){
  theme(
    plot.title = element_text(size = 10),
    plot.subtitle = element_text(size = 7),
    plot.caption = element_text(size = 6.5),
    axis.title = element_text(size = 6.5),
    axis.text = element_text(face = "italic", size = 6.5),
    legend.position = "right",
    legend.text = element_text(size = 6.5),
    legend.title = element_blank()
  )
}

table_design <- function(table,caption_set){
  table %>%
  kableExtra::kable_styling(position = "center",
                            font_size = 10,
                            full_width = F,
                            latex_options = c("HOLD_position",
                                              "stripped")) %>%
  kableExtra::row_spec(row = 0,
                       bold = T,
                       italic = F,
                       underline = F,
                       background = "RoyalBlue",
                       color = "white")
}
```

# Introdução

A análise de dados notóriamente vem se tornando uma habilidade bastante demandada em diferentes áreas de atuação. Nos dias atuais a tecnologia permite que se aprimore esta habilidade com facilidade, por isso neste post vou mostrar uma destas facilidades, que é a de obtenção de datasets de através do R para aplicação da análise de dados.

Os datasets que vou explorar são focados em séries temporais, pois como a disponibilidade é grande, achei melhor focar em datasets específicos em cada post. Como de costume, o código que vou usar neste post estará neste [link]() que contém o arquivo .Rmd que gera este PDF. Vale destacar que uma lista completa de pacotes de datasets do R pode ser encontrada [aqui](https://stat.ethz.ch/R-manual/R-devel/library/datasets/html/00Index.html#A). 

Outro ponto que é importante dizer é que existem APIs que dão acesso a base de dados, que são facilmente acessíveis, por exemplo o *BETS* e o *wbstats*, que são APIs em forma de pacotes. Irei fazer um post específico sobre estas APIs em breve.

# Pacotes e Datasets "built in"

```{r}
# Chamando pacotes que irei usar no post
library(tidyverse)
library(patchwork)
library(zoo)
```

## [astsa](https://cran.r-project.org/web/packages/astsa/index.html) (Applied Statistical Time Series Analysis)

* **birth**: Nascimento mês a mês dos EUA

```{r, fig.width=6, fig.height=3}
astsa::birth %>%
  data.frame() %>% 
  mutate(month = rep_len(x = c(1,2,3,4,5,6,7,8,9,10,11,12),
                         length.out = astsa::birth %>% length()),
         year = rep(x = c(seq(1948,1979, by = 1)),
                    length.out = 373,
                    each = 12),
         date = lubridate::ym(paste(year,month,""))) %>% 
  rename(value = ".") -> birth_ds


g1 <- 
  birth_ds  %>% 
  ggplot2::ggplot()+
  geom_line(mapping = aes(x = date, 
                          y = value,
                          group = 1))+
  theme_graph()+
  labs(title = "Nascimentos nos EUA mês a mês",
       x = "",
       y = "")

g2 <- 
  birth_ds  %>% 
  ggplot2::ggplot()+
  geom_line(mapping = aes(x = as.integer(month), 
                          y = value,
                          group = year,
                          color = year))+
  scale_color_viridis_c()+
  theme_graph()+
  theme(legend.position = "bottom")+
  labs(x = "",
       y = "")

g1+g2
```

\newpage

```{r}
ts(astsa::cardox, 
   start = c(1958,3),
   end = c(2018,11),
   frequency = 12) -> ts
  

df <- data.frame(Y = as.matrix(ts), date = as.Date(as.yearmon(time(ts))))

df %>% 
  ggplot2::ggplot()+
  geom_line(mapping = aes(x = date,
                          y = Y,
                          group = 1))+
  theme_graph()


df %>% 
  tsibble::as_tibble() %>% 
  str()
```


