---
title: "Algoritmo de Eliminação Gausiana"
subtitle: ""
author: "Francisco Piccolo"
date: "wip"

output:
  bookdown::pdf_document2:
    latex_engine: xelatex
    fig_caption: yes
    fig_width: 3.5
    fig_height: 2
    keep_tex: no
    number_sections: no
    toc: no
    includes:
      in_header: header.tex

documentclass: article
papersize: a4
pagestyle: plain  #plain, empty, headings
geometry: margin=.5in
linestretch: 1.2
mainfont: Arial
fontsize: 11pt
linkcolor: RoyalBlue
urlcolor: RoyalBlue
links-as-notes: false
---

```{r, echo=F, warning=F, message=F}
knitr::opts_chunk$set(echo = F,
                      warning = F,
                      message = F,
                      fig.align = "center")

# Função para padronizar o design dos gráficos
theme_graph <- function(){
  theme(
    plot.title = element_text(size = 10),
    plot.subtitle = element_text(size = 7),
    plot.caption = element_text(size = 6.5),
    axis.title = element_text(size = 6.5),
    axis.text = element_text(face = "italic", size = 6.5),
    legend.position = "right",
    legend.text = element_text(size = 6.5),
    legend.title = element_blank()
  )
}

table_design <- function(table,caption_set){
  table %>%
  kableExtra::kable_styling(position = "center",
                            font_size = 10,
                            full_width = F,
                            latex_options = c("HOLD_position",
                                              "stripped")) %>%
  kableExtra::row_spec(row = 0,
                       bold = T,
                       italic = F,
                       underline = F,
                       background = "RoyalBlue",
                       color = "white")
}
```

# Introdução

Elinição Gaussiana é um algoritmo usado para resolver sistemas de equações lineares. É basicamente uma sequência de operações elementares aplicadas nas linhas da matriz para deixar o canto inferior esquerdo com o maior número de zeros possível. Para mais detalhes veja a [wiki](https://en.wikipedia.org/wiki/Gaussian_elimination) deste algoritmo. Neste post eu vou testar este algoritmo que será criado através de uma função no R.

```{r}
A <- matrix(c(2,-5,4,1,-2.5,1,1,-4,6),byrow=T,nrow=3,ncol=3)
b <- matrix(c(-3,5,10),nrow=3,ncol=1)
p <- nrow(A)

(U.pls <- cbind(A,b))

U.pls[1,] <- U.pls[1,]/U.pls[1,1]

i <- 2

while (i < p+1) {
 j <- i
 while (j < p+1) {
  U.pls[j, ] <- U.pls[j, ] - U.pls[i-1, ] * U.pls[j, i-1]
  j <- j+1
 }
 while (U.pls[i,i] == 0) {
  U.pls <- rbind(U.pls[-i,],U.pls[i,])
 }
 U.pls[i,] <- U.pls[i,]/U.pls[i,i]
 i <- i+1
}
for (i in p:2){
 for (j in i:2-1) {
  U.pls[j, ] <- U.pls[j, ] - U.pls[i, ] * U.pls[j, i]
 }
}

U.pls
```


















