---
title: "Datasets do Livro 'Econometria Básica de Gujarati'"
date: 2020-03-01
math: true
---

```{r, echo=F, warning=F, message=F}
knitr::opts_chunk$set(echo = T,
                      warning = F,
                      message = F,
                      fig.height = 3,
                      fig.width = 4.5,
                      fig.align = "center")

# Função para padronizar o design dos gráficos
theme_graph <- function(){
  theme(
    plot.title = element_text(size = 12),
    plot.subtitle = element_text(size = 8),
    plot.caption = element_text(face = "italic", size = 7),
    axis.title = element_text(face = "italic", size = 7),
    legend.position = "bottom",
    legend.title = element_blank()
  )
}
```

O livro 'Econometria Básica' do Gujarati é bastante recomendado nos cursos de economia, por ser bem completo e didático. Os datasets apresentados no livro, usados para rodar os modelos econométricos, estão disponíveis no meu repositório do [Github](https://github.com/FranciscoPiccolo/franciscopiccolo.github.io/tree/master/datasets/2020-03-01-basic_econometrics_by_gujarati) e neste post vou mostrar como acessá-los através do R para que os alunos possam resolvê-los com mais facilidade.

Para rodar o código e trazer o dataset no seu ambiente, é preciso antes trazer o pacote 'readr'.

```{r}
library(readr)
```

O caminho do dataset no repositório seria "https://raw.githubusercontent.com/FranciscoPiccolo/franciscopiccolo.github.io/master/datasets/2020-03-01-basic_econometrics_by_gujarati/table_1.3_cpi.txt", porém ao invés de indicar este caminho toda vez que for puxar um dataset, é melhor salvar este caminho em uma variável...

```{r}
dataset_path <- "https://raw.githubusercontent.com/FranciscoPiccolo/franciscopiccolo.github.io/master/datasets/2020-03-01-basic_econometrics_by_gujarati/"
```

Usando esta variável é possível trazer um dataset através do comando abaixo. Veja que a função paste é usada para concatenar a varável 'dataset_path' com a tabela que você quer trazer.

```{r}
table_1.3_cpi <-
  readr::read_delim(file = paste(dataset_path,
                               "table_1.3_cpi.txt",
                               sep = ""),
                  delim = " ") %>%
  mutate(year = as.character(year))
```

Em seguida, com o comando abaxo você consegue ver uma amostra deste dataset.

```{r}
table_1.3_cpi %>%
  head(5) %>%
  knitr::kable(format.args = list(big.mark = ".", decimal.mark = "."))
```

A tabela abaixo mostra os datasets do livro, uma breve descrição e quais estão presentes no repositório.

|Dataset   | Descrição                               | Disponível |
|----------|-----------------------------------------|------------|
|
